臺灣桃園地方法院民事判決　　　　　　　95年度訴字第2092號
原　　　告　庚○○
訴訟代理人　辛○○
被　　　告　丙○○
　　　　　　甲○○
上　一　人
訴訟代理人　丁○○
被　　　告　戊○○
訴訟代理人　乙○○
　　　　　　己○○
上列當事人間請求拆屋還地等事件，於中華民國96年7 月26 日
言詞辯論終結，本院判決如下：
    主    文
被告丙○○應將坐落桃園縣平鎮市○○段一地號如附件所示C 部
分（面積十一點七七平方公尺，空地）、D 部分（面積零點七六
平方公尺，空地）、F 部分（面積一點七四平方公尺，空地）、
G部 分（面積十七點九三平方公尺，鐵皮屋）地上物拆除，將該
土地（面積共三十二點二平方公尺）返還予原告。
被告甲○○應將坐落桃園縣平鎮市○○段一地號如附件所示B 部
分土地（面積十七點七三平方公尺，空地）返還予原告。
被告戊○○應將坐落桃園縣平鎮市○○段一地號如附件所示A 部
分（面積七點八五平方公尺，空地）、E 部分（面積二點三四平
方公尺，花圃）地上物拆除，將該土地（面積共十點一九平方公
尺）返還予原告。
被告丙○○應給付原告新臺幣壹萬捌仟伍佰肆拾柒元，及自民國
九十六年七月五起至返還第一項所示土地予原告之日止，按年息
百分之五計算之利息。
被告甲○○應給付原告新臺幣壹萬零貳佰壹拾貳元，及自民國九
十六年七月五起至返還第二項所示土地予原告之日止，按年息百
分之五計算之利息。
被告戊○○應給付原告新臺幣伍仟捌佰陸拾玖元，及自民國九十
六年七月五起至返還第三項所示土地予原告之日止，按年息百分
之五計算之利息。
原告其餘之訴駁回。
訴訟費用由被告丙○○負擔百分之五十四、被告甲○○負擔百分
之二十九、被告戊○○負擔百分之十七。
本判決第一項於原告以新臺幣壹拾參萬元為被告丙○○供擔保後
，得為假執行。但被告丙○○如以新臺幣參拾陸萬零陸佰肆拾元
為原告供擔保，得免為假執行。
本判決第二項於原告以新臺幣柒萬元為被告甲○○供擔後，得為
假執行。但被告甲○○如以新臺幣壹拾玖萬捌仟伍佰柒拾陸元為
原告供擔保，得免為假執行。
本判決第三項於原告以新臺幣肆萬元為被告戊○○供擔後，得為
假執行。但被告戊○○如以新臺幣壹拾壹萬肆仟壹佰貳拾捌元為
原告供擔保，得免為假執行。
原告其餘假執行之聲請駁回。
    事實及理由
甲、程序方面：
一、按訴狀送達後，原告不得將原訴變更或追加他訴。但請求之
    基礎事實同一之情形者，不在此限。被告於訴之變更或追加
    無異議，而為本案之言詞辯論者，視為同意變更或追加，民
    事訴訟法第255 條第1 項第2 款、第2 項分別定有明文。經
    查：本件原告起訴時聲明：「被告應將無權占有原告所有座
    落平鎮市○○段1 地號內之土地上房屋拆除並返還所有之土
    地，及丙○○應賠償原告新台幣（下同）1,945,037 元、被
    告甲○○應賠償原告741,888 元、被告戊○○應賠償原告54
    5,126 元及自民國90年12月起至95年12月止給付以年息5％
    計算、共5 年之利息。」，嗣於96年7 月26日言詞辯論期日
    變更聲明為：「被告丙○○應將坐落桃園縣平鎮市○○段1
    地號如複丈成果圖所示C 、D 、F 、G 部分地上物拆除，將
    該土地（面積共32.2平方公尺）返還予原告。被告甲○○應
    將坐落桃園縣平鎮市○○段1 地號如複丈成果圖所示B 部分
    地上物拆除，將該土地（面積共17.73 平方公尺）返還予原
    告。被告戊○○應將坐落桃園縣平鎮市○○段1 地號如複丈
    成果圖所示A 、E 部分地上物拆除，將該土地（面積共10.
    19平方公尺）返還予原告。被告丙○○應給付原告新台幣29
    6,755 元、被告甲○○應給付原告新台幣163,400 元、被告
    戊○○應給付原告新台幣93,911元，及均自96年7 月5 起至
    返還上開占有土地部分予原告之日止，按年息5 ％計算之利
    息。」揆諸上開規定，並無不合，皆應予准許。
二、復按被告戊○○未於最後言詞辯論期日到場，核無民事訴訟
    法第386 條各款所列事由，爰依原告之聲請，准由其一造辯
    論而為判決，併此敘明。
乙、實體方面：
一、原告主張：桃園縣平鎮市○○段1 地號土地（下稱系爭土地
    ）為原告所有。被告3 人均無正當權源，竟擅自以於系爭土
    地上搭蓋鐵皮屋、花圃、圍牆等方式占有使用之，並因而受
    有相當於按系爭土地申報地價總價額年息8%計算租金之利益
    ，致原告受損害等語。爰依民法第767 條、第179 條之規定
    ，提起本訴等語。並聲明：被告丙○○應將坐落桃園縣平鎮
    市○○段1 地號如複丈成果圖所示C 、D 、F 、G 部分地上
    物拆除，將該土地（面積共32.2平方公尺）返還予原告。被
    告甲○○應將坐落桃園縣平鎮市○○段1 地號如複丈成果圖
    所示B 部分地上物拆除，將該土地（面積共17.73 平方公尺
    ）返還予原告。被告戊○○應將坐落桃園縣平鎮市○○段1
    地號如複丈成果圖所示A 、E 部分地上物拆除，將該土地（
    面積共10.19 平方公尺）返還予原告。被告丙○○應給付原
    告296,755 元、被告甲○○應給付原告163,400 元、被告戊○○應給付原告93,911元，及均自96年7 月5 起至返還上開
    占有土地部分予原告之日止，按年息5 ％計算之利息。
二、被告丙○○則以：原告所稱被告所使用之部分，是否確係位
    於原告所有之土地上，以及如有越界部分，其實際占用面積
    為何，均非無疑。況其係於75年間自強制執行程序中應買房
    屋，自購屋以來未曾增建，直至原告告知方明有越界建築之
    爭議，則原告請求被告拆除亦屬無稽。且系爭土地本係原告
    將其土地提供建商興建房屋之建築剩餘土地，被告使用系爭
    土地已逾20年，原告要求被告購買未成，進而提起本件請求
    ，實有權利濫用之嫌。末查建築基地之租金，應參酌基地之
    位置、工商繁榮程度、承租人利用基地之經濟價值及所受之
    利益，並與鄰地租金比較以為決定。系爭土地位處老舊社區
    ○○○巷道狹小、周遭並無任何工業或商業行為，且系爭土
    地一側為死巷另一側僅通巷道，是原告請求以年息8 ％計算
    、相當於租金之不當利得亦嫌過高等語置辯。並聲明：(一)原
    告之訴駁回；(二)如受不利判決，願供擔保請准免為假執行之
    宣告。
三、被告甲○○則以：原告所稱被告所使用之部分，是否確係位
    於原告所有之土地上，以及如有越界部分，其實際占用面積
    為何，均非無疑。況其係於85年間自強制執行程序中應買房
    屋，屋前道路於應買前既已存在，復自購屋以來未曾增建，
    直至原告告知方知有越界建築之爭議，則原告請求被告拆除
    亦屬無稽。且系爭土地本係原告將其土地提供建商興建房屋
    之建築剩餘土地，被告使用系爭土地已逾10年，原告要求被
    告購買未成，進而提起本件請求，實有權利濫用之嫌。末查
    建築基地之租金，應參酌基地之位置、工商繁榮程度、承租
    人利用基地之經濟價值及所受之利益，並與鄰地租金比較以
    為決定。系爭土地位處老舊社區○○○巷道狹小、周遭並無
    任何工業或商業行為，且系爭土地一側為死巷另一側僅通巷
    道，是原告請求以年息8 ％計算、相當於租金之不當利得亦
    嫌過高等語置辯。並聲明：（一）原告之訴駁回；（二）如
    受不利判決，願供擔保請准免為假執行之宣告。
四、被告戊○○則以：原告所稱被告所使用之部分，是否確係位
    於原告所有之土地上，以及如有越界部分，其實際占用面積
    為何，均非無疑。況其係自36年即居住於此，並自88年取得
    居住房屋之所有權，期間房屋雖有往上增建，惟未曾往旁邊
    增建，僅於60年代搭設花圃，直至原告告知方明有越界建築
    之爭議，則原告請求被告拆除亦屬無稽。且系爭土地本係原
    告將其土地提供建商興建房屋之建築剩餘土地，被告使用系
    爭土地已逾數年，原告要求被告購買未成，進而提起本件請
    求，實有權利濫用之嫌。末查建築基地之租金，應參酌基地
    之位置、工商繁榮程度、承租人利用基地之經濟價值及所受
    之利益，並與鄰地租金比較以為決定。系爭土地位處老舊社
    區○○○巷道狹小、周遭並無任何工業或商業行為，且系爭
    土地一側為死巷另一側僅通巷道，是原告請求以年息8 ％計
    算、相當於租金之不當利得亦嫌過高等語置辯。並聲明：(一)
    原告之訴駁回；(二)如受不利判決，願供擔保請准免為假執行
    之宣告。
五、兩造不爭執之事實：
  (一)系爭土地登記為原告所有。
  (二)被告丙○○於系爭土地上有圍牆及鐵皮屋。
  (三)被告甲○○於系爭土地上作道路使用。
  (四)被告戊○○於系爭土地上有花圃並作道路使用。
六、得心證之理由：
    原告主張被告無權占有系爭土地並受有相當於租金之不當利
得事實，均為被告所否認，並以前揭情詞置辯。則本件爭點即為
：(一)被告3 人占有系爭土地是否有合法、正當權源？(二)被告若為
無權占有，原告本於民法第767 條主張拆屋還地，是否有權利濫
用情事？(三)被告若為無權占有，其所受利益為何？以申報地價總
價額年息8%為計算基礎是否過高？茲析述如下：
  (一)被告係無權占有系爭土地，且原告並無權利濫用情事：
    1.按「所有人對於無權占有或侵奪其所有物者，得請求返還
      所有物，對於妨害其所有權者，得請求除去之」，民法第
      767 條前段、中段分別定有明文。次按以無權占有為原因
      ，請求返還所有物之訴，被告對原告就其物有所有權存在
      之事實無爭執，而僅以非無權占有為抗辯者，原告於被告
      無權占有之事實，無舉證責任（最高法院72年度台上字第
      1552號判決見解可資參照）。本件被告3 人既均對原告為
      所有權人之事實無爭執，被告丙○○占用系爭土地如附件
      複丈成果圖所示C 、D 、F 、G 部分，共計32.2平方公尺
      ；被告甲○○占用系爭土地如附件複丈成果圖所示B 部分
      ，共計17.73 平方公尺；被告戊○○占用系爭土地如附件
      複丈成果圖所示A 、E 部分，共計10.19 平方公尺，復經
      地政人員複丈測量確認，有桃園縣平鎮地政事務所土地複
      丈成果圖在卷足徵，自應堪認定，則被告即應就其占有系
      爭土地係有正當權源之事實，舉證證明；倘被告不能證明
      其有正當、合法權源，則自應認原告之請求為有理由。
    2.查被告丙○○占用系爭土地如附件複丈成果圖所示C 、D
      、F 、G部分，共計32.2平方公尺；被告甲○○占用系爭
      土地如附件複丈成果圖所示B 部分，共計17.73 平方公尺
      ；被告戊○○占用系爭土地如附件複丈成果圖所示A 、E
      部分，共計10.19 平方公尺，已如前述，雖被告均辯以其
      等占用系爭土地之工作物，均係被告繼受取得房屋時既已
      存在者，然被告自無權占用系爭土地之人處受讓取得上開
      工作物，自無從取得合法占用系爭土地之權，故其等係無
      權占用系爭土地自明。又被告甲○○辯稱其非經通過該土
      地，尚無從與外道路聯絡等語，既為原告所否認，自應由
      被告就此一利己事實負舉證之責，惟此部分並未據被告提
      出任何證據以供本院審酌，則被告所持前揭辯詞，自無可
      取。
    3.再按，權利濫用係指權利之行使，以損害他人為目的，自
      己所得利益極少，他人及國家社會所受之損失甚大而言。
      查系爭土地被占用之面積總計為60.12 平方公尺，依申報
      地價每平方公尺1,920 元計算，被告占用利益達115,430.
      4 元，原告為保護己之利益，本於所有權請求被告拆除地
      上物並返還系爭土地，尚難認為有權利濫用之情事。
    4.承上，被告既無法舉證其占有系爭土地有正當權源，則原
      告主張被告無權占有系爭土地，應屬可採。又原告本於所
      有權人地位，對於無權占有或侵奪其所有物者，請求返還
      或除去妨害，乃依法行事，並無權利濫用情事。從而，原
      告本於民法第767 條之規定，請求被告拆除地上物並返還
      系爭土地，於法有據，應予准許。
  (二)被告享有相當於租金之不當利得，其計算基礎：
    1.按「無法律上之原因而受利益，致他人受損害者，應返還
      其利益。」，民法第179 條定有明文；又無權占有他人土
      地，可能獲得相當租金之不當得利，此為社會通常觀念（
      最高法院61年台上字第1695號判例意旨足資參照）。如前
      所述，被告3 人均自認於取得系爭地上物所有權後，未曾
      有增建行為，則被告無權占有使用系爭土地之狀態均始於
      被告取得系爭地上物之所有權時點，亦即，被告丙○○無
      權占有使用系爭土地如附件複丈成果圖所示C 、D 、F 、
      G 部分係自75年迄今；被告甲○○無權占有使用系爭土地
      如附件複丈成果圖所示B 部分係自85年迄今；被告戊○○
      無權占有使用系爭土地如附件複丈成果圖所示A 、E 部分
      係自88年迄今，彼等無權占有狀態均持續逾5 年，自取得
      超過5 年期間相當於租金之不當利得，故原告依不當得利
      之法律關係，請求被告返還自90年12月7 日起至95年12月
      6 日止，渠無權占用系爭土地5 年間所得之不當得利，即
      屬有據。
    2.次按城市地方租用房屋之租金，以不超過土地及建物申報
      總價額年息10％為限，土地法第97條第1 項定有明文，並
      依同法第105 條之規定，於租用基地建築房屋準用之。此
      所謂年息10％為限，乃指土地租金之最高限額而言，非謂
      所有土地租賃之租金必須照申報總價額年息10％計算之，
      尚須斟酌基地之位置、工商繁榮程度、使用人利用基地之
      經濟價值、所受利益等情事以為決定。又土地法第97條第
      1 項所謂土地價額，係以法定地價為準，土地法施行法第
      25條定有明文。而法定地價，依土地法第148 條之規定，
      係指土地所有權人依土地法所申報之地價。而土地所有權
      人未於公告期間申報地價者，方以公告地價之80％為其申
      報地價，平均地權條例第16條定有明文。再按耕地租用，
      係指以自任耕作為目的，約定支付地租使用他人之農地者
      而言（最高法院88年度台上字第1 號判例見解可資參照）
      。是本件被告3 人占用系爭土地之目的，或為通路，或為
      搭蓋花圃、鐵皮屋、圍牆之用，均非以自任耕作為目的，
      則系爭土地之地目雖為「田」，此有地籍謄本在卷可稽，
      仍非「耕地」，無土地法第110 條規定之適用，附此敘明
      。
    3.查系爭土地位處老舊社區○○○巷道狹小、周遭並無任何
      工業或商業行為，且系爭土地一側為死巷另一側僅通巷道
      等事實，為兩造所不爭執，本院復審酌系爭土地被佔用部
      分之利用價值及經濟效用等情形，以衡酌各被告分別使用
      所得獲取利益，認定原告按申報地價之年息8 ％，計算被
      告3 人無權占有系爭土地應給付之金額為過高，而應以系
      爭土地申報地價6 ％為計算基礎，方屬適當。次查系爭土
      地於93年1 月申報地價每平方公尺為1,920 元，有原告提
      出之土地登記謄本可稽，依被告丙○○占有系爭土地之面
      積共32.2平方公尺計算，原告得請求其給付自90年12月7
      日起至95年12月6 日止之不當得利18,547元（計算式：32
      .2 ×1920 ×0.06×5 ＝18,547，元以下四捨五入）；依
      被告甲○○占有系爭土地之面積共17.73 平方公尺計算，
      原告得請求其給付自90年12月7 日起至95年12月6 日止之
      不當得利10,212元（計算式：17.73 ×1920×0.06×5 ＝
      10,212，元）；依被告戊○○占有系爭土地之面積共
      10. 19平方公尺計算，原告得請求其給付自90年12月7日
      起至95年12月6 日止之不當得利5,869 元（計算式：
      10.19 ×1920×0.06×5 ＝5,869元）。
七、綜上所述，原告依民法第767 條所有物返還請求權及民法第
    179 條不當得利之法律關係，請求被告3 人均應拆除地上物
    並返還系爭土地，及被告丙○○應給付原告18,547元、被告
    甲○○應給付原告10,212元、被告戊○○應給付原告5,869
    ，及均自起訴補正狀繕本送達之翌日即96年7 月5 起至返還
    上開占有土地部分予原告之日止，按年息5 ％計算之利息，
    均為有理由，應予准許，逾此部分之請求為無理由，應予駁
    回。
八、本件原告勝訴部分，兩造分別陳明願供擔保，聲請准予宣告
    假執行或免為假執行，核均無不合，爰分別酌定相當之擔保
    金額，併准許之（關於擔保金額之計算，以系爭土地之公告
    現值所計算之價額為基準）。至原告敗訴部分，其假執行之
    聲請失所附麗，應予駁回。
九、本件事證已臻明確，兩造其餘主張、陳述及所提證據，經審
    酌與本院前揭判斷不生影響，爰不逐一論列，併此敘明。
十、據上論結，本件原告之訴為一部有理由，一部無理由。依民
    事訴訟法第385 條第1 項前段、第79條、第85條第1 項後段
    、第390 條第2 項、第392 條第2 項，判決如主文。
中　　華　　民　　國　　96　　年　　8 　　月　　9 　　日
                  民事第一庭    法　官　汪智陽
以上正本證明與原本無異。
如對本判決上訴，須於判決送達後20日內向本院提出上訴狀。
                                書記官　葉菽芬
中　　華　　民　　國　　96　　年　　8 　　月　　9 　　日
